【裁判字號】    99,上,120
【裁判日期】    990427
【裁判案由】    塗銷抵押權登記
【裁判全文】
臺灣高等法院民事判決                   99年度上字第120號
上  訴  人  良機實業股份有限公司
法定代理人  甲○○
訴訟代理人  尤英夫律師
            胡智忠律師
            黃宗哲律師
被上訴人    乙○○
訴訟代理人  陳振東律師
            鄭馨芝律師
上列當事人間請求塗銷抵押權登記事件，上訴人對於中華民國98
年11月30日臺灣板橋地方法院98年度訴字第1600號第一審判決提
起上訴，本院於中華民國99年4月13日言詞辯論終結，判決如下
：
    主    文
上訴駁回。
第二審訴訟費用由上訴人負擔。
    事實與理由
一、本件被上訴人起訴主張：訴外人黃和江經銷上訴人製造之良
    機牌冷卻水塔，上訴人為確保經銷貨款之兌現，要求訴外人
    黃和江提供不動產設定抵押權登記作為擔保，訴外人黃和江
    所提供作為擔保之不動產，包括被上訴人所有之台北縣蘆洲
    市○○段147地號、樹德段54地號土地，及座落於該二地號
    土地上，門牌台北縣蘆洲市○○路368巷5號，建號台北縣蘆
    洲市○○段1354號，門牌台北縣蘆洲市○○路368巷6號6樓
    ，建號台北縣蘆洲市○○段1376號，及門牌台北縣蘆洲市○
    ○路368巷7號6樓，建號台北縣蘆洲市○○段1393號之建物
    （以下合稱系爭不動產），設定存續期間為不定期限，共同
    擔保權利價值為新台幣（下同）200萬元之最高限額抵押權
    ，經台北縣三重地政事務所於94年以重登字第142900號收件
    ，並於94年5月27日登記。系爭抵押權所擔保之債權，即訴
    外人黃和江因經銷上訴人所製造之商品所可能產生之債權，
    因訴外人黃和江與上訴人之經銷關係已終止，依民法第881
    條之12第1項第3款之規定，系爭最高限額抵押權所擔保之債
    權即歸於確定。而訴外人黃和江已全部清償與上訴人間因經
    銷關係而產生之債務，未來亦不再有因經銷關係而產生之債
    務，系爭抵押權所擔保之債權既已不存在，依民法第307條
    規定，其債權之擔保及其他從屬之權利，亦同時消滅，基於
    抵押權之從屬性，系爭抵押權應歸於消滅，為此訴請上訴人
    塗銷上開抵押權登記。
二、上訴人則以：上訴人與訴外人黃和江原共同投資經營北京良
    機制冷工業有限公司（以下稱北京良機公司），嗣後訴外人
    黃和江與上訴人於91年12月10日簽訂協議書，上訴人同意將
    持有之北京良機公司股份全數轉賣予黃和江，黃和江應變更
    北京良機公司名稱，並將原提供給上訴人之不動產抵押權，
    轉為變更名稱後之新公司使用，抵押權所擔保之債權則為人
    民幣400萬元。嗣後北京良機公司更名為北京良基公司，訴
    外人黃和江於上開協議書中既表示願意承擔新公司即北京良
    基公司之債務，故系爭抵押權所擔保之債權範圍，應包括北
    京良基公司對上訴人積欠之債務。而北京良基公司尚積欠上
    訴人投資或經營之上海良機公司、天津良機冷卻設備有限公
    司（以下稱天津良機公司）多筆貨款，系爭抵押權所擔保之
    債權即仍存在，被上訴人不得請求塗銷系爭抵押權等語，資
    為抗辯。
三、原審判決駁回上訴人之訴，上訴人不服提起上訴，其上訴聲
    明為：原判決廢棄，被上訴人在第一審之訴駁回。第一、二
    審訴訟費用由被上訴人負擔。被上訴人答辯聲明為：上訴駁
    回，第二審訴訟費用由上訴人負擔。
四、本件經依民事訴訟法第463條、第270條之1第1項第3款規定
    ，整理兩造不爭執事項並協議兩造簡化爭點為：
（一）兩造不爭執事項：
  １、訴外人黃和江曾與上訴人簽訂經銷契約。上訴人為確保經
      銷貨款之兌現，要求訴外人黃和江提供不動產設定抵押權
      登記作為經銷契約貨款之擔保。訴外人黃和江所提供作為
      擔保之不動產中，包括被上訴人所有坐落台北縣蘆洲市○
      ○段147地號、樹德段54地號土地，及上開土地上門牌台
      北縣蘆洲市○○路368巷5號，建號台北縣蘆洲市○○段13
      54號之建物；門牌台北縣蘆洲市○○路368巷6號6樓，建
      號台北縣蘆洲市○○段1376號之建物；及門牌台北縣蘆洲
      市○○路368巷7號6樓，建號台北縣蘆洲市○○段1393號
      之建物。系爭抵押權設定存續期間為不定期限，共同擔保
      權利價值為200萬元之最高限額抵押權，經台北縣三重地
      政事務所於94年以重登字第142900號收件，並於94年5月2
      7日登記。
  ２、訴外人黃和江與上訴人間之經銷契約業已經終止，上開經
      銷契約並無未清償完畢之債權。
（二）兩造爭點：
      系爭抵押權所擔保之債權是否已全部消滅？
五、茲就上開爭點，析述本院得心證之理由如下：
（一）按不動產物權，依法律行為而取得設定、喪失及變更者，
      非經登記，不生效力，民法第758條定有明文。又抵押權
      為不動產物權，非經登記，不生效力，抵押權人僅能依設
      定登記內容行使其權利。而所謂登記，係指地政機關將物
      權變動之事項，登載於其所備之公簿而言。故抵押權所擔
      保之債權，其種類及範圍，屬於抵押權之內容，依法應經
      登記，始生物權之效力。本件被上訴人於94年5月27日將
      其所有系爭不動產共同設定擔保權利價值為200萬元之最
      高限額抵押權予上訴人，約定所擔保之債務人為訴外人黃
      和江，所擔保之債權為上訴人對於訴外人黃和江就經銷契
      約所生之債權，有抵押權設定申請書、抵押權設定契約書
      及土地及建物登記簿謄本在卷可稽（見原審卷第5至9頁、
      第38至47頁），被上訴人主張系爭抵押權所擔保之債權之
      範圍，僅限於上訴人就其與訴外人黃和江間經銷契約所生
      對於訴外人黃和江之債權，尚非無據。
（二）上訴人雖以訴外人北京良機公司董事會決議自86年5月20
      日起由訴外人黃和江擔任該公司董事長，91年7月8日兩造
      與訴外人天津良機公司訂立承包經營合約書，約定由黃和
      江以自負盈虧之方式承包經營北京良機公司在北京所經銷
      天津良機公司之業務，黃和江依約應提供上訴人同意之保
      證措施；91年12月10日上訴人與黃和江簽訂改組協議書，
      約定上訴人全面退出北京良基公司，將持股全數賣與黃和
      江，黃和江應於6個月內變更公司名稱（嗣變更為北京良
      基公司），其原提供給上訴人之不動產抵押，全部轉為新
      公司使用，不動產抵押額度為人民幣400萬元等情，辯稱
      系爭抵押權所擔保之債權包含北京良基公司對上訴人投資
      之天津良機公司、上海良機公司之貨款債務云云，並提出
      兩造與天津良機公司之承包經營合約書及兩造間之北京良
      機制冷工業有限公司改組協議書（以下稱北京良基公司改
      組協議書）為憑（見原審卷第64至68頁）。惟查，上訴人
      對於系爭不動產之抵押權，依登記係為擔保訴外人黃和江
      對於上訴人之經銷契約所生債務，而不及其他，自難認登
      記範圍外之債權債務亦為系爭抵押權之擔保效力所及。又
      訴外人天津良機公司、上海天津良機公司雖為上訴人所投
      資之公司，惟其等與上訴人仍各有其獨立之法人格，不能
      混為一談，天津良機公司與上海良機公司之債權，亦非即
      屬上訴人之債權。系爭抵押權登記之債權人為上訴人、債
      務人為黃和江，北京良基公司並非系爭抵押權之債務人，
      天津良機公司及上海良機公司亦非系爭抵押權之債權人，
      天津良機公司及上海良機公司對於北京良基公司之債權，
      其債權債務之主體均與系爭抵押權之所擔保者不同，上訴
      人主張北京良基公司對於天津良機公司、上海良機公司之
      貨款債務亦屬系爭抵押權所擔保之範圍，並無足取。
（三）上訴人雖又以黃和江自86年擔任北京良機公司董事起，即
      主導該公司之營運，為擔保上訴人投資之天津良機公司能
      確實收到貨款，即由包括被上訴人在內之陳玉齡等6人提
      供不動產設定抵押權予上訴人，抵押權設定契約均載黃和
      江為債務人，並均載「本件設定係為經銷履約提供之擔保
      」，可知黃和江確有承擔北京良基公司經銷債務之意，94
      年間被上訴人以其原所借貸款利息過高，商請上訴人塗銷
      抵押權，待轉貸完成後再重新設定系爭抵押權等情，抗辯
      黃和江確有承擔北京良基公司經銷債務之意，系爭抵押權
      所擔保之債權包含北京良基公司對上訴人投資之天津良機
      公司、上海良機公司之貨款債務云云，並提出被上訴人及
      陳玉齡等6人設定抵押權資料，及抵押權塗銷請示單等件
      為證（見原審卷第97至138頁）。查被上訴人及訴外人陳
      玉齡等人固曾於87年間提供不動產為上訴人設定抵押權，
      以擔保黃和江對於上訴人關於經銷契約所負債務，惟黃和
      江係於91年7月8日始與上訴人及天津良機公司簽立合約，
      承包北京良機公司在北京市所為經銷天津良機公司之業務
      ，有承包經營合約書在卷可稽（見原審卷第64至66頁），
      難認87年間所設定之抵押權係係為擔保上開91年7月8日承
      包經營合約書而設定，且黃和江係於91年12月10日始與上
      訴人簽立北京良基公司改組協議書，是87年間之抵押權設
      定契約書所為黃和江為債務人，及「設定係為經銷履約提
      供之擔保」之記載，並不足以證明黃和江有承擔改組後北
      京良基公司對於天津良機公司及上海良機公司之貨款債務
      之意。縱認黃和江有承擔之意，依上訴人之主張其所負之
      債務計為：(一)上海良機公司貨款（北京合約廠價部分）人
      民幣2,027,326.06元、(二)上海良機公司貨款債務（上海合
      約廠價部分）人民幣1,371,815.3元、(三)天津良機貨款（
      北京合約廠價部分）人民幣727,704.96元、(四)上海良機貨
      款（天津合約廠價部分）人民幣694,017.5元（見原審卷
      第30頁），上訴人既非系爭上開債務之債權人，上海良機
      公司及天津良機公司亦非抵押權人，上開債務亦非黃和江
      基於與上訴人間之經銷契約所生之債務，自非系爭抵押權
      所擔保之範圍。又依北京良公司改組協議第8條「乙方（
      即黃和江）原來提供給甲方（即上訴人）之不動產抵押，
      全部轉為新公司使用，不動產抵押額度為人民幣肆佰萬元
      整」之約定（見原審卷第68頁），縱可認黃和江同意將原
      用以擔保其個人對於上訴人所負債務之不動產抵押權，轉
      為擔保新公司（即改組後之北京良基公司）對於上訴人所
      負之債務，惟抵押權為不動產擔保物權，非經登記，不生
      效力，系爭抵押權既未為變更登記，北京良基公司對天津
      良機公司或及上海良機公司所負之債務，自非系爭抵押權
      所擔保之標的。
（四）查訴外人黃和江與上訴人間之經銷契約業已經終止，且其
      經銷契約並無未清償完畢之債權，為兩造所不爭，是兩造
      間已無因經銷關係而生之債權債務存在。而北京良基公司
      對於天津良機公司、上海良機公司及上訴人所負之債務均
      非系爭抵押權所保證之標的，已如前述。系爭抵押權既已
      無擔保債權存在，其債權之擔保及其他從屬的權利，亦歸
      於消滅，則被上訴人請求上訴人將系爭不動產之抵押權登
      記塗銷，自屬有據。
六、綜上所述，本件被上訴人主張系爭抵押權已無擔保債權存在
    ，其債權之擔保及其他從屬權利亦歸於消滅，為可採，上訴
    人所辯均為無可取。從而，被上訴人請求上訴人塗銷系爭不
    動產之抵押權登記，為有理由，應予准許。是則原審為被上
    訴人勝訴之判決，於法並無不合。上訴意旨指摘原判決不當
    ，求予廢棄改判，為無理由，應予駁回其上訴。
七、本件事證已臻明確，兩造其餘之攻擊防禦方法及所提證據，
    經審酌後認均無礙判決之結果，爰不予一一論述。
八、據上論結，本件上訴為無理由，依民事訴訟法第449條第1項
    、第78條，判決如主文。
中    華    民    國    99    年    4     月    27    日
                  民事第三庭
                        審判長法  官 林敬修
                              法  官 黃騰耀
                              法  官 張靜女
正本係照原本作成。
如不服本判決，應於收受送達後20日內向本院提出上訴書狀，其
未表明上訴理由者，應於提出上訴後20日內向本院補提理由書狀
（均須按他造當事人之人數附繕本）上訴時應提出委任律師或具
有律師資格之人之委任狀；委任有律師資格者，另應附具律師資
格證書及釋明委任人與受任人有民事訴訟法第466條之1第1項但
書或第2項（詳附註）所定關係之釋明文書影本。
中    華    民    國    99    年    4     月    28    日
                              書記官 蕭麗珍
附註：
民事訴訟法第466條之1（第1項、第2項）：
對於第二審判決上訴，上訴人應委任律師為訴訟代理人。但上訴
人或其他法定代理人具有律師資格者，不在此限。
上訴人之配偶、三親等內之血親、二親等內之姻親，或上訴人為
法人、中央或地方機關時，其所屬專任人員具有律師資格並經法
院認為適當者，亦得為第三審訴訟代理人。

司法院資訊處製作；財團法人民間司法改革基金會備份。
